【裁判字號】    88,上更(一),71
【裁判日期】    890229
【裁判案由】    所有權移轉登記
【裁判全文】
臺灣高等法院高雄分院民事判決      八十八年度上更(一)字第七一號
      上  訴  人  丙○○
      特別代理人  范陳秀妹
      訴訟代理人  乙○○
      被  上訴人  甲○○
      訴訟代理人  徐文彬律師
右當事人間請求所有權移轉登記事件，上訴人對於中華民國八十七年二月二十四日臺
灣高雄地方法院八十六年訴字第一二四二號第一審判決提起上訴，經最高法院發回更
審，本院判決如左：
      主      文
上訴駁回。
第二審及發回前第三審訴訟費用由上訴人負擔。
      事      實
甲、上訴人方面:
    一、聲明：求為判決：（一）原判決廢棄。（二）被上訴人在第一審之訴駁回。
    二、陳述：除引用與原審判決書記載相同者外，另補稱：
  （一）被上訴人前於原法院八十五年度訴字第二四二五號案起訴狀主張上訴人之法
        定代理人范金祿於七十二年代理上訴人出售系爭土地，此屬合法之自認，因
        上訴人否認而撤回其起訴後，又於本件起訴改稱范金祿係以自己名義出賣系
        爭土地，因范金祿已故，改依民法第一一四八條及繼承相關規定請求，原審
        竟認被上訴人之變更主張為真實，揆之最高法院二十年上字第七二四號判例
        意旨，顯有違誤。
  （二）系爭一四一二－三號土地及另筆一四一二－二號土地與范金祿代理上訴人出
        售予被上訴人之一四一二－一、一四一四號土地，於七十年四月二十二日即
        已從原一四一二號土地中分割出來，被上訴人自謂本件交易時間係在七十二
        年十一月七日，距分割之時已二年半，范金祿與被上訴人均非癡非愚，殊無
        不知買賣土地資料細節之理；又若買賣標的為四筆土地，以被上訴人之智識
        程度及專業代書協辦之下，既然該標的無法全部完成過戶登記手續，被上訴
        人焉有交付全部價金之理﹖又若已交付全部價金，何以容任十餘年從未要求
        補發權狀或補辦移轉過戶手續﹖足見被上訴人所交付之價金並未包含系爭土
        地之價款，范金祿亦無出賣系爭無權狀之土地。
  （三）原審證人韓文祥、張和昌等均未見聞范金祿與被上訴人當時交易之實況，是
        否如被上訴人起訴主張之「刺子寮以西土地全部賣予被上訴人」云云，無從
        由該證言中得知。
乙、被上訴人方面：
  一、聲明：求為判決：如主文所示。
  二、陳述：除與原審判決書記載者相同者，予以引用外，補稱：被上訴人主張之無
      權處分，乃是對范金祿以自己名義出賣上訴人土地之行為，在法律上之性質為
      何所做之描述。
  三、證據：援用原審所提證據。
      理      由
一、被上訴人起訴主張：系爭坐落高雄縣杉林鄉○○段第一四一二之三地號、地目田
    、面積零點零五一六公頃所有權全部為上訴人所有，上訴人之父即訴外人范金祿
    （已故）前於民國七十二年十一月七日與伊訂立買賣契約，雙方合意買賣標的物
    之範圍為「刺子寮路以西」所有土地，約定價金為新台幣（以下同）三十五萬元
    ，惟因辦理所有權移轉登記時，買賣雙方均不知「刺子寮路以西」之土地共有幾
    筆地號，因之僅就范金祿所提出與系爭土地同段而同為坐落「刺子寮路以西」之
    第一四一二之一及第一四一四地號二筆土地辦理所有權移轉登記，致漏未將系爭
    土地及一四一二之二號土地（此為道路地保留請求權）隨同移轉，惟范金祿於買
    賣契約成立後，即將「刺子寮路以西」包含系爭土地在內之所有土地交付伊耕作
    植栽椰子樹；迄八十三年間上訴人申請低收入補助時，經承辦機關發現上訴人名
    下尚有不動產二筆，不符申請要件，上訴人之家人乃催促伊北上新竹拿取辦理過
    戶之相關文件及上訴人之印鑑證明書帶返高雄，惟隔日上訴人之家人即反悔並索
    回前開文件，並拒不配合移轉登記；按伊與范金祿成立之買賣契約範圍既已包含
    系爭土地在內，范金祿既已死亡，則此項移轉所有權之義務，自應由為范金祿之
    繼承人即上訴人概括承受等情，爰本於買賣及繼承之法律關係，求為命上訴人移
    轉系爭土地所有權予被上訴人之判決。
二、上訴人則以：被上訴人就同一事件曾另案起訴，後雖因故撤回，惟被上訴人於前
    案係主張范金祿代理上訴人出賣系爭土地，然於本案郤改稱係范金祿以自己為出
    賣人，被上訴人就買賣契約之當事人前後主張不一，已顯矛盾，且前之主張係自
    認，應認其自認為實在；再依被上訴人主張既是約定「刺子寮路以西」土地概括
    買賣，衡情被上訴人於買賣之初，必詳加查閱地籍資料，豈會不知買賣標的之範
    圍有幾筆地號之理？范金祿並未將系爭土地交付被上訴人，不能以被上訴人無權
    占用之事實，即推定范金祿有交付系爭土地；被上訴人主張上訴人之家人有交付
    上訴人之印鑑證明書亦不實在，當日交付印鑑證明書乃係為出賣土地予被上訴人
    等語，資為抗辯。
三、經查被上訴人主張前開范金祿係以自己名義出賣系爭土地，且買賣契約之標的範
    圍係概括「刺子寮路以西」之土地及范金祿於買賣契約成立後，即已將全部土地
    交付被上訴人耕作之事實，業據證人即承辦代書張和昌結證：「二人一起來，甲
    ○○與范金祿」、「他（范金祿）說自己要賣」、「他拿二張（所有權狀），地
    號我忘了，地點我知道，是在刺子寮路西邊的土地賣給甲○○」、「沒有（約定
    單價），只有說整塊地賣多少錢」、「買賣地點，馬路下面整個賣原告（即被上
    訴人」等語（見原審卷第五一、五二頁）；證人韓文祥在原法院另案證稱：「一
    開始本要賣給我三十八萬元，因我沒有錢買，介紹原告買，以三十五萬元成交，
    路以西二區賣給原告」等語（見原法院另案八十五年度訴字第二四二五號卷第十
    一頁反面），及在原審證稱：「當時他是說二塊地一起賣我，二塊地中間是圳溝
    ，未登記部分在路邊」、「二塊地含蓋整個刺子寮路以西」（見原審卷第五三頁
    背面）；又據證人曾瑞彩證稱：「因我們是鄰居，是范金祿跟我說的，說有二區
    ○○路邊，要賣甲○○」、「地號我不知，地點我知道」、「二區皆差不多，中
    間有一條溝」等語（見原審卷第六四頁）；證人江慶雄、黃順英亦均證稱被上訴
    人自七十二、三年間起即在系爭土地上耕作各語（見同上另案第四十五頁正背面
    ），堪認被上訴人主張為真實。次查系爭土地確係坐落於現今刺子寮路西側，與
    相鄰同段第一四一二之一、第一四一四地號土地，均栽植有排列整齊之椰子樹，
    且樹高及直徑均相等，並有一水溝將刺子寮路以西土地分割為二塊等情，業經原
    審勘驗屬實，有勘驗筆錄及高雄縣旗山地政事務所測量之複丈成果圖附卷可憑（
    見原審卷第一三八～一四三頁）；再查上開證人張和昌為曾承辦被上訴人與范金
    祿所委託系爭買賣標的之所有權移轉登記之代書，而證人韓文祥、曾瑞彩、江慶
    雄、黃順英均為范金祿前住高雄縣故居之舊識，均無從證明其等有何偏頗之情狀
    ，且其等所證述之內容，均為其等親身所聞見，又相一致，且所稱「二區田」乃
    指有二片田地之意，並非指幾筆地號田地，此為台語一般意義，為眾所週知，是
    上開證言應屬可信；另上訴人之家人曾於發現上訴人名下尚有系爭土地及另筆同
    段第一四一二之二地號土地未予處理時，曾通知被上訴人北上拿取相關資料而由
    上訴人之姊夫張喜清同往等情，亦據證人即杉林鄉調解委員童貴賢證述在卷（見
    原審卷第一一八頁），堪認被上訴人主張范金祿係以自己為出賣人，買賣契約之
    範圍包含系爭土地及范金祿於買賣契約成立後，即將包含系爭土地在內之「刺子
    寮路以西」土地交付被上訴人耕作等事實為真。
四、上訴人抗辯被上訴人於前之另案起訴係主張范金祿代理上訴人出賣土地，而於本
    件則改稱係以自己名義出賣，其前後之主張已顯矛盾，且前之主張係自認，應認
    其自認為實在云云，然查被上訴人此項主張係其所為事實上或法律上之陳述，如
    認有與事實不符，並非不可更正，尚非屬對事實之自認。再上訴人抗辯范金祿並
    無出賣及交付系爭土地予被上訴人之情事云云，然查買賣契約之範圍包括系爭土
    地在內，而被上訴人於買賣契約成立後，即已在系爭土地上耕作之事實，已如前
    述，參以范金祿於七十二年五月九日，即已將戶籍由高雄縣遷往新竹縣竹東鎮之
    現址，而上訴人及其母范陳秀妹則更早於七十一年十一月二十四日即已遷入該址
    ，有范金祿之戶籍謄本附卷可稽；又范金祿及上訴人名義所有坐落高雄縣杉林鄉
    ○○段約一甲多之土地，除系爭土地及同段第一四一二之二土地外，均已分別售
    予並移轉所有權登記予陳坤生、林享銀（登記蔡麗英）、鍾和德及被上訴人等四
    人之事實，亦為上訴人在原審所不爭執，基此足證范金祿欲結束在高雄縣杉林鄉
    之財產法律關係，舉家遷往新竹之意至為明顯；另上訴人對於曾在八十三年六月
    七日申領印鑑證明書，且其親人曾通知被上訴人北上新竹，並交付系爭土地之相
    關資料及印鑑證明書予被上訴人等情，並不否認，雖辯稱並非要交予被上訴人辦
    登記之意思，而係要將土地賣予被上訴人云云，惟上訴人已自陳當日雙方對買賣
    價金並無共識，衡情上訴人斷無於買賣價金未確定前即將相關資料及印鑑證明書
    交付被上訴人之理，再證人即上訴人之姊夫張喜清於原審已證稱：「我告訴被上
    訴人他與上訴人買賣還有一筆土地未登記，但被上訴人說都已登記好了，我說確
    實還有一筆未登記」、「當初是旗山地政告訴我說上訴人尚有一筆土地未處理，
    不符合申請低收戶資格，我就向被上訴人說，然後再一起去新竹．．．」等語（
    見原審卷第一五七頁背面），堪認被上訴人主張非虛；雖張喜清繼又改稱：「上
    訴人告之母說此土地未賣，不然就賣給你（被上訴人）」、「買賣沒有談成」之
    語，但張喜清對於上訴人之母當日有無交付印鑑證明書予被上訴人，始則堅稱：
    「沒有」，繼又改稱：「不清楚」（見原審卷第一五八頁正面），前後不一，且
    語多閃爍、模糊，所為證述有利上訴人之部分，顯係偏袒上訴人之詞，應無可採
    ；綜上所述，堪認上訴人抗辯買賣契約並不包含系爭土地等云云，尚無可採。
五、綜據上述，上訴人自幼即已智障，當無能力置產，其名義所登記之系爭土地，當
    係由其父范金祿所購買，范金祿既係以自己名義將系爭土地出賣予被上訴人，而
    范金祿已於八十二年十二月二十四日死亡，有戶籍謄本可稽，則范金祿之債務，
    依民法第一千一百四十八條、第一千一百五十三條第一項規定，應由范金祿之繼
    承人即上訴人連帶負責（最高法院二十九年上字第一四０五號、三十九年台上字
    第一０五號判例參照），從而，被上訴人依買賣及繼承法律關係，請求上訴人移
    轉系爭土地所有權，為有理由，應予准許。原審為上訴人敗訴判決，並無違誤，
    上訴意旨求予廢棄改判，非有理由，應予駁回。兩造其餘攻擊防禦之方法，與判
    決結果不生影響，不予論列，附此敘明。
六、據上論結：本件上訴為無理由，依民事訴訟法第四百四十九條第一項、第七十八
    條，判決如主文。
中      華      民      國    八十九    年      二      月    二十九    日
                                      臺灣高等法院高雄分院民事第四庭
~B1審判長法官  王錦村
~B2法      官  江幸垠
~B3法      官  曾錦昌
右為正本係照原本作成。
不得上訴。
中      華      民      國    八十九    年      三      月      三      日
~B法院書記官  施耀程
                                                                        Ｂ


司法院資訊處製作；財團法人民間司法改革基金會備份。
